臺灣高等法院刑事判決　　　　　　　　92年度上訴字第2077號
上　訴　人　臺灣臺北地方法院檢察署檢察官
被　　　告　戊○○
　　　　　　　　　　號五樓
上列上訴人因被告妨害自由等案件，不服臺灣臺北地方法院91年
度訴緝字第140 號，中華民國92年5 月27日第一審判決（起訴案
號：臺灣臺北地方法院檢察署89年度偵字第9639號），提起上訴
，本院判決如下：
    主  文
上訴駁回。
    理  由
一、公訴意旨略以：被告戊○○與丙○○及綽號「小胖」之人，
    於八十九年二月二十四日十二時十分許，為順利取回所貸放
    之本金及利息（被告戊○○被訴重利罪部分，業經其撤回上
    訴而確定），約借款人甲○○在臺北郵局前其三人所駕駛之
    自小客車內談判清償債務事宜，詎甲○○甫上車即遭丙○○
    揮拳及以雨傘毆打身體及頭部，致甲○○受有臉瘀傷一×一
    公分、二×二公分、擦傷一×０‧五公分之傷害，丙○○恐
    嚇甲○○若不於同年三月二日還錢，便要其好看，致生危害
    於甲○○之安全，且強留甲○○於車中剝奪其行動自由，於
    繞行臺北市區數圈後，始在臺北車站放其下車；因認被告戊○○此等行為，係涉犯刑法第二百七十七條第一項之普通傷
    害罪、同法第三百零二條第一項之剝奪人行動自由罪、同法
    第三百零五條之恐嚇危害安全罪之罪嫌等語。
二、按被告未經審判證明有罪確定前，推定其為無罪；犯罪事實
    應依證據認定之，無證據不得認定犯罪事實，九十二年二月
    六日修正公布、同年九月一日生效施行之刑事訴訟法（下簡
    稱：現行刑事訴訟法；在此之前施行之刑事訴訟法，下簡稱
    ：舊刑事訴訟法）第一百五十四條第一項、第二項定有明文
    。舊刑事訴訟法同條文亦規定：犯罪事實應依證據認定之，
    無證據不得推定其犯罪事實。又檢察官就被告犯罪事實，應
    負舉證責任，並指出證明之方法，現行刑事訴訟法第一百六
    十一條第一項亦有明文規定。因此，檢察官對於起訴之犯罪
    事實，應負提出證據及說服之實質舉證責任。至於告訴人之
    告訴，係以使被告受刑事追訴為目的，是其陳述是否與事實
    相符，自應調查其他證據以資審認（最高法院五十二年臺上
    字第一三００號判例意參照）；即必須藉由補強證據之存在
    ，以增強或擔保告訴人陳述之證明力，告訴人之陳述始適合
    作為認定犯罪事實之基礎。再刑事訴訟法上所謂認定犯罪事
    實之證據，係指足以證明被告確有犯罪行為之積極證據而言
    ，該項證據必須適合於被告犯罪事實之認定，始得採為斷罪
    之資料（最高法院六十九年臺上字第四九一三號判例意旨參
    照）。如未能發現相當證據，或證據不足以證明，自不能以
    推測或擬制之方法，以為裁判基礎（最高法院四十年臺上字
    第八六號判例意旨參照）。而認定犯罪事實所憑之證據，無
    論係直接證據或間接證據，其為訴訟上之證明，須於通常一
    般之人均不致有所懷疑，而得確信其為真實之程度者，始得
    據為有罪之認定，倘其證明尚未達到此一程度，而有合理之
    懷疑存在，本諸無罪推定原則，自應為被告無罪之諭知（最
    高法院七十六年臺上字第四九八六號判例意旨、九十二年度
    臺上字第二五七０號判決意旨參照）。
三、檢察官原起訴意旨認被告戊○○涉犯此部分傷害、剝奪人行
    動自由、恐嚇危害安全罪嫌，係以告訴人甲○○於警詢中之
    指訴及其提出之驗傷診斷書，資為論據。檢察官上訴意旨則
    略以：被告非慈善家，不可能不收回其所貸放之款項，被告
    要如何收回其貸放之款項，其方法無他，即以暴力方式加以
    索討，此屬眾所皆知之事，又原審亦採證人乙○○所述：「
    最後一筆他（指丙○○）下了通牒，要我在時間內還錢，所
    以我才交車給他，因沒辦法只好讓他開走」等語，及證人丁○○所述：「我車在八十八年九月二十一日地震前被錢莊的
    人押走」等語，從而，被告確有以暴力手段向被害人收取款
    項無訛，參以告訴人甲○○遭被告傷害、妨害自由、恐嚇危
    害安全等不法暴力相向，事後必定唯恐不及，以避免被告得
    知其下落，而告訴人甲○○於警詢中之陳述，與上開證人所
    述情節大致相符，二者應具有關聯性，應可佐證告訴人甲○○所述尚非不可採云云。
四、被告戊○○自警詢時起迄本院本案審判時止，始終否認有何
    對甲○○為傷害、剝奪人行動自由、恐嚇之行為（見臺灣板
    橋地方法院檢察署八十九年度偵字第五六九六號卷第七頁至
    第八頁、臺灣臺北地方法院檢察署八十九年度偵字第九六三
    九號卷第二九頁、原審九十一年度訴緝字第一四０卷第十五
    頁、第三六頁、本院本案卷第四三頁、第四九頁、第九七頁
    至第九八頁、九十四年一月十二日筆錄）；並於原審及本院
    審理時辯稱：八十九年二月二十四日那天沒有遇到甲○○，
    那天我是有跟丙○○在一起，但他是去看他爸爸的眼睛，並
    沒有遇到甲○○，甲○○為何受傷不清楚；八十九年二月二
    十四日這一天我完全不知情，這一天我聽丙○○講說，他父
    親在新光醫院開刀等語。經查：
    (一)告訴人甲○○於八十九年三月十三日之警詢中固指稱：「
      在今年二月二十四日中午十二時十分丙○○夥同（小魏）
      戊○○及小胖三人約我在臺北郵局門口洽談還債事宜，我
      上車之後丙○○即用雨傘及拳頭打我身體及頭部共十幾拳
      ，命我限期於同年三月二日還清欠款，否則要我好看，對
      方開車載我在臺北市區逛了數圈後，讓我在臺北車站前下
      車」等語（見臺灣板橋地方法院檢察署八十九年度偵字第
      五六九六號卷第十二頁背面、同署八十九年度偵字第七六
      九二號卷第十九頁＜第十七頁＞背面），並於警詢中提出
      臺北市立仁愛醫院驗傷診斷書影本為證（見八十九年度偵
      字第七六九二號卷第二三頁＜第二一頁＞）。但原審同案
      被告丙○○於偵查迄本院九十一年度上訴字第二四四八號
      案件審理時止，始終供稱：「我於八十九年二月二十四日
      陪同我父親林光華在新光醫院接受開刀治療，根本沒有和
      甲○○見面，更未毆打、恐嚇甲○○」等語（見臺灣板橋
      地方法院檢察署八十九年度偵字第九六三九號偵查卷第四
      十頁、原審八十九年度訴字第一六三八號卷(二)第四一頁、
      本院九十一年度上訴字第二四四八號卷(一)第六一頁、第七
      四頁、第二四四八號卷(二)第一三六頁），核與被告戊○○
      上揭辯解相符。而證人即丙○○之姊林素芳於本院九十一
      年度上訴字第二四四八號案件九十一年九月十日庭訊時證
      稱：「八十九年二月二十四日中午十二時左右，丙○○人
      在新光醫院，因我父親右眼要開刀，丙○○跟我在早上八
      點多就到新光醫院，我父親是到下午五、六點才開刀完畢
      出來的，之後我與丙○○約在晚上的八、九點才離開醫院
      」等語，證人鄭愛蓮於同庭訊問時亦結證稱：「八十九年
      二月二十四日那一天是丙○○的父親在新光醫院開刀，是
      在上午的十一時要開刀，當時林素芳與丙○○都在醫院照
      顧他父親，當天我是早上十點多去新光醫院去看丙○○的
      父親，我去時丙○○與林素芳就在醫院內，一直等到丙○○的父親開刀出來後，到晚上的六、七時才離開新光醫院
      ，我離開新光醫院時，林素芳與丙○○都還在新光醫院沒
      有離開」等語（見該案卷(一)第六二頁至第六三頁），並有
      丙○○父親林光華之新光吳光獅紀念醫院乙種診斷證明書
      附卷(一)可稽（見原審八十九年度訴字第一六三八號卷(一)第
      一０二頁背面、本院九十一年度上訴字第二四四八號卷(一)
      第六五頁：載明林光華於八十九年二月二十四日接受右眼
      玻璃體切術）。是依證人林素芳、鄭愛蓮之證言，為告訴
      人甲○○指為共犯之丙○○既因其父右眼開刀而於八十九
      年二月二十四日當天上午至夜間均在新光醫院內，則其應
      無空餘時間於當日十二時左右至臺北郵局與甲○○會面，
      甚至傷害、恐嚇甲○○或剝奪甲○○之行動自由。是告訴
      人甲○○於警詢中所為之上揭指訴是否為真實，即啟人疑
      竇，尚有瑕疵。至於告訴人甲○○提出之驗傷診斷書，亦
      僅能證明其身體於八十九年二月二十四日受有受傷之事實
      ，而不能證明該傷即被告戊○○、丙○○所為。此外，公
      訴人就被告戊○○、丙○○等人如何恐嚇甲○○及如何強
      留甲○○於車內剝奪其行動自由等情節，始終未提出獨立
      於告訴人甲○○指訴以外之任何補強證據（或證明方法）
      供法院調查審認。再者，上述疑點及有無何補強證據可資
      調查，應需告訴人甲○○到庭與被告戊○○、共犯丙○○
      對質、詰問，始有明瞭之可能，惟告訴人甲○○經檢察官
      、原審、本院九十一年度上訴字第二四四八號案件、本院
      本案先後多次傳喚出庭作證，卻皆未到庭，且未具狀說明
      其未到庭之理由，俱有審理單、報到單、筆錄在卷可證。
      告訴人甲○○之指訴既有上述疑點，其又始終未到庭與被
      告戊○○等人對質，對於作為起訴本案被告戊○○有上揭
      傷害等犯嫌之唯一證據方法之告訴人甲○○，檢察官亦始
      終未能促使其到庭說明，則告訴人甲○○於警詢中所為告
      訴內容之真實性，實有待保留，自難遽以告訴人甲○○於
      警詢中所為之單方面指訴（即指被告戊○○傷害、剝奪人
      行動自由、恐嚇危害安全），作為不利於被告戊○○認定
      之證據。
    (二)按刑事訴訟法第一百五十七條所稱無庸舉證之「公眾週知
      之事實」，係指具有通常知識經驗之一般人所通曉且無可
      置疑而顯著之事實而言，如該事實非一般人所知悉或並非
      顯著或尚有爭執，即與公眾週知事實之性質，尚不相當，
      自仍應舉證證明，始可認定，否則即有違認定事實應憑證
      據之法則（最高法院八十六年度臺上字第六二一三號判例
      意旨參照）。姑且不論對檢察官上訴意旨所稱之「被告非
      慈善家，不可能不收回其所貸放之款項，被告要如何收回
      其貸放之款項，其方法無他，即以暴力方式加以索討」云
      云，檢察官始終未說明為何屬「眾所皆知之事」之理由。
      且犯重利罪者，非必然會以暴力方式為討債手段，此從檢
      察官起訴重利罪未必同時起訴妨害自由等罪之社會現況，
      自可明瞭。更何況，在本案，公訴人原起訴意旨認被告戊○○與丙○○所犯重利罪之對象非僅甲○○一人，但認其
      二人涉有傷害、剝奪人行動自由、恐嚇罪嫌者，僅甲○○
      一人部分，益足見檢察官上開論點，並非吾人基於日常生
      活經驗所得之定則，實難謂係公眾週知之社會事實及經驗
      法則，而僅屬推測、擬制之方法而已。
    (三)至於證人乙○○、丁○○所為證言內容，係乙○○向丙○○借款，因無法償還，乙○○所使用登記為丁○○名義之
      車子，為丙○○取走抵債之事，乙○○、丁○○始終皆未
      證述丙○○或被告戊○○有使用強暴、脅迫或恐嚇之手段
      ，此見原審判決引用其二人之證述自明（見原審判決理由
      欄一(四)，本案原起訴檢察官亦未認就取走車子之事，丙○○等人涉有妨害自由罪嫌），對於丙○○或他人取車之事
      ，證人丁○○亦承稱：係聽聞自乙○○所述等語（見臺灣
      臺北地方法院檢察署八十九年度偵字第九六三九號卷第九
      頁、原審八十九年度訴字第一六三八號卷(一)第一三五頁）
      。且乙○○、丁○○所證述之內容，與告訴人甲○○指訴
      之遭到被告戊○○等人傷害、妨害自由之情，係屬發生時
      、地、對象截然不同之各自獨立之社會事實，毫無證據關
      連性可言，原審檢察官上訴理由竟謂此二者間具有「關聯
      性」，且稱二者所述情節「大致相符」，令人費解。
五、綜上所述，檢察官據以起訴本案之唯一證據即告訴人甲○○
    之指訴，因無獨立之補強證據，欠缺證據憑信性，檢察官所
    舉之證據及本院根據本案卷內資料調查證據之結果，查無確
    切可信之證據足資證明被告戊○○有公訴意旨所指之傷害、
    剝奪人行動自由、恐嚇危害安全等罪嫌，被告戊○○此等部
    分犯罪應屬不能證明，原審就被告戊○○此等部分犯嫌為無
    罪判決之諭知，核無違誤，應予維持，檢察官上訴意旨指摘
    原審此部分判決不當，為無理由，應予駁回。
六、臺灣臺北地方法院檢察署八十九年度偵字第一三九五０號案
    件移送併案審理意旨略以：被告戊○○與丙○○、林頂全及
    另一姓名不詳男子於八十九年六月二十六日二十一時許，在
    臺北市○○街、興安路口「全家便利商店」前，強押被害人
    黃金耀至臺中市○○路「金錢豹酒店」，扣留其
    於翌日脅迫黃金耀至臺北市大安區戶政事務所申辦印鑑證明
    ，至中和市地政事務所申請
    所有權狀，隨後將黃金耀押至臺北市○○街四三號「采之卉
    花坊」，脅迫黃金耀簽立一千五百萬元之債務及房屋買賣契
    約書，並恫嚇：如不從，要黃金耀至林口墓地找好葬身之地
    云云，致黃金耀心生畏怖，而簽立上開書據後，始允黃金耀
    離去，嗣於同年六月三十日，被告戊○○與丙○○等人復在
    臺北市○○○路○段四二號「ＧＧ酒店」內，脅迫黃金耀簽
    立二百四十萬元欠條，並要求無債權債務關係之黃金耀兄長
    黃金浩於每月月底支付本金十萬元，為期二年，及黃金耀應
    每月十日支付利息四萬元，並恐嚇稱：如未依約償還，要黃
    金耀、黃金浩兄弟準備替其父母收屍云云，因認被告戊○○
    此部分行為亦涉犯刑法第三百零二條第一項之剝奪人行動自
    由罪、同法第三百四十六條第一項之恐嚇取財罪等罪嫌，且
    與被告戊○○本案原起訴之剝奪人行動自由罪、恐嚇危害安
    全罪，具有裁判上一罪關係，爰請併案審理等語。惟查本案
    檢察官原起訴之被告戊○○對甲○○為剝奪人行為自由罪、
    恐嚇危害安全罪、傷害罪部分，既經本院認為無法證明被告
    戊○○有此等部分犯行，應為無罪判決之諭知，而駁回檢察
    官之上訴，業見前述，則與上開請求併案審理部分（即對黃
    金耀為剝奪行動自由罪、恐嚇取財罪罪部分），無裁判上一
    罪關係可言，自非原起訴效力所及，本院無從審究，應退回
    由臺灣臺北地方法院檢察署檢察官另行依法處理，附此敘明
    。
據上論斷，應依刑事訴訟法第三百六十八條，判決如主文。
本案經檢察官陳玉珍到庭執行職務。
中　　華　　民　　國　　94　　年　　1 　　月　　26　　日
　　　　　　　　　刑事第九庭  審判長法　官  李文成
　　　　　　　　　　　　　　　　    法　官  官有明
　　　　　　　 　 　　　　　　　　　法　官  王復生
以上正本證明與原本無異。
檢察官如不服本判決應於收受送達後十日內向本院提出上訴書狀
，其未敘述上訴之理由者並得於提起上訴後十日內向本院補提理
由書（均須按他造當事人之人數附繕本）。
                                    書記官  王宜玲
中　　華　　民　　國　　94　　年　　1 　　月　　27　　日
